臺中高等行政法院判決　　　　　　　　　　　　　　　九十三年度訴字第四二九號
　　　　　　　　　　　　　　　.
　　原　　　告　張秀遠即新校文理短期補習班
　　被　　　告　臺中縣政府
　　代　表　人　甲○○
　　訴訟代理人　乙○○
右當事人間因建築法事件，原告不服內政部中華民國九十三年七月六日台內訴字第○
九三○○○四八四九號訴願決定，提起行政訴訟，本院判決如左︰
　　主  文
原告之訴駁回。
訴訟費用由原告負擔。
　　事  實
一、事實概要：緣原告使用坐落台中縣潭子鄉○○街二十六號建築物開設「新校文理
    補習班」，被告機關聯合稽查小組於民國九十二年十一月四日前往系爭建築物稽
    查，發現新校文理補習班為未立案之補習班，且未向主管建築機關申報建築物公
    共安全檢查簽證申報作業，乃限原告於九十二年十二月四日前完成建物公共安全
    檢查簽證及申報作業。惟原告逾期未辦理，違反建築法第七十七條第三項之規定
    ，被告機關乃依第九十一條第一項第四款（訴願決定書誤載為第三款）規定，以
    九十二年十二月十九日府工使字第0000000000號處分書裁處原告新台
    幣（下同）六萬元罰鍰，並限期九十三年一月二十五日前申報備查完成。原告不
    服，提起訴願，遭訴願決定駁回，遂提起本件行政訴訟。
二、兩造聲明：
    (一)原告聲明求為判決：訴願決定及原處分均撤銷。
　　(二)被告聲明求為判決：駁回原告之訴。
三、兩造之陳述：
    (一)原告主張之理由：
    1.被告機關於九十二年十一月四日建築物公共安全聯合檢查紀綠表並無詳細將建
      築物公共安全檢查相關建築法規記載在內，該檢查表既已發生行政行為，已符
      合行政程序法第九十二條規定，應依同法第九十六條第一項第二款規定記載主
      旨、事實、理由及其法令依據。本件被告聯合檢查紀錄表備註欄僅記載「請於
      九十二年十二月四日前完成建物公共安全檢查簽證申報。台中縣消防局：現場
      二至四樓應依規定設置消防安全設備」，有違行政程序法規定，倘該檢查紀錄
      表有詳細記載建築法相關法規，原告詳細閱讀後當逐項辦理。本案原告未依建
      築法期限內辦理，誠屬檢查表內無詳細記載相關建築法令，致原告以為消防安
      全設備於期限內申辦完成就屬完成公共安全檢查。被告僅稱建築法，並非一般
      人所能了解。
    2.被告於前揭時、地檢查時，原告請示檢查人員所謂建築物公共安全檢查是否指
      消防安全檢查於九十二年十二月四日前完成檢查之意，檢查人員只說需看辦理
      情況，並無明確答覆與說明，有違公務人員為民服務精神，且不符合行政程序
      法第一百六十六條、一百六十七條行政指導之規定，建築法屬專業性法規，非
      常人所能明瞭，檢查人員又不告知，原告即於九十二年十二月四日前完成消防
      安全檢查，顯見原告具有誠意辦理，非故意拖延不辦。原告又數次前往台中縣
      政府縣政服務中心洽詢服務人員，該服務人員不熟悉建築法規未予明確答覆，
      原告再四處請教熟悉建築法規人士後即著手申辦公安檢查手續，並在被告九十
      二年十二月十九日函送行政處分書前原告已將公安檢查申報書送請被告核辦，
      絕無故意不申辦之意。
    3.綜上，被告聯合檢查時所作檢查紀錄表未詳細記載建築法相關規定外，檢查人
      員亦未盡告知責任，有違行政程序法第九十二條、第九十六條、第一百六十五
      條、第一百六十六條相關規定，致原告無法在短時間內完成公安申報程序，其
      課予罰鍰六萬元，實屬過苛，請撤銷原處分及訴願決定。
    (二)被告答辯之理由：
    1.原告於臺中縣潭子鄉○○街二十六號經營補習班業務，依建築法暨相關法令規
      定，必須依法申請並經領得補習班設立核准函件始得開設補習班，且在申請設
      立之前，依法必須向主管建築機關申報建築物公共安全檢查簽證申報，經審查
      合格准予備查始得開設補習班；原告未依前揭相關規定辦理，被告應可逕處罰
      鍰六萬元以上三十萬元以下之處分；惟被告於九十二年十一月四日被告聯合稽
      查小組現場稽查當時仍給予一個月之改善期間，於原告未完成限期改善始予處
      罰。
    2.經查被告工務局、臺中縣消防局聯合稽查小組於九十二年十一月四日前往原告
      台中縣潭子鄉○○街二十六號建築物現場檢查發現，原告並未依建築法第七十
      七條第三項規定辦理建築物公共安全檢查簽證及申報，故於檢查紀錄表上載明
      「請於九十二年十二月四日前完成建物公共安全檢查簽證申報。」及「現場二
      到四樓應依規定設置消防安全設備。」並經原告負責人簽名在案（檢查紀錄表
      第三聯交原告負責人收受在案），原告違反建築法第七十七條第三項之違規事
      實明確。被告以九十二年十二月十九日府工使字第0000000000號處
      分書裁處六萬元整罰鍰，並請於九十三年一月二十五日前申報備查完成，原處
      分並無違誤。
    3.原告於受處分後始申請設立「私立新校文理短期補習班」，被告以九十三年一
      月三十日府教社字第○九三○○二六○七六號函准予立案。而原告建築物防火
      避難設施與設備安全檢查申報書於九十二年十二月二十四日始申報，被告以九
      十二年十二月三十一日府工使字第○九二○三四五九七二號函同意備查及列管
      複查。
    4.按建築法第七十七條第三、五項規定：「供公眾使用之建築物，應由建築物所
      有權人、使用人定期委託中央主管建築機關認可之專業機構或人員檢查簽證，
      其檢查簽證結果應向當地主管建築機關申報。非供公眾使用之建築物，經內政
      部認有必要時亦同。」「第三項之檢查簽證事項、檢查期間、申報方式及施行
      日期，由內政部定之。」。次按同法第九十一條第一項第四款規定：「有左列
      情形之一者處建築物所有權人、使用人．．．新臺幣六萬元以上三十萬元以下
      罰鍰，並限期改善或補辦手續，屆期仍未改善或補辦手續而繼續使用者，得連
      續處罰，並限期停止其使用．．．四、未依第七十七條第三項、第四項規定辦
      理建築物公共安全檢查簽證或申報者。」
    5.復依建築物公共安全檢查簽證及申報辦法第二條第一項：「本辦法所稱建築物
      公共安全檢查申報人，為建築物所有權人、使用人。」。同辦法第四條規定：
      「建築物公共安全檢查申報期間及施行日期，如附表二。」附表二建築物公共
      安全檢查申報期間及施行日期規定：「Ｄ類休閒、文教類：供運動、休閒、參
      觀、閱覽、教學之場所。組別５組：供短期職業訓練、各類補習教育及課業輔
      導之教學場所。檢查申報期間頻率：每一年一次。期限：七月一日起至十二月
      三十一日止。施行日期：八十六年七月一日起。」及加強建築物公共安全檢查
      及取締執行要點第四點：「直轄市、縣（市）主管建築機關接獲違法（規）營
      業場所通報後，應立即通知建築物所有權人、使用人限期辦理建築物公共安全
      檢查簽證及申報，逾期未申報或檢查申報不合格者，依建築法第九十一條規定
      處理。」
    6.又內政部營建署九十二年六月二十三日營署建管字第○九二○○三五二○五號
      函，關於建築物為實際已使用之場所，應否立即辦理建築物公共安檢查簽證及
      申報疑義乙案，說明三：「本案已實際使用場所之建築物應維護合法使用與其
      構造及設備安全，並依規定辦理建築物公共安全檢查簽證及申報，建築法第七
      十七條業有明定，建築物所有權人、使用人未依上開法條規定維護建築物合法
      使用與其構造及設備安全或辦理建築物公共安全檢查簽證申報者，建築法第九
      十一條各款已有處罰之規定。」。
    7.另原告主張被告不符合行政程序法行政指導之規定乙節，被告並無對原告為行
      政指導。蓋依法務部八十九年十一月十六日法八十九律字第○四一二八九號函
      釋意旨：「查行政指導，指行政機關在其職權或所掌事務範圍內，為實現一定
      之行政目的，以輔導、協助、勸告、建議或其他不具法律上強制力之方法，促
      請特定人為一定作為或不作為之行為，為行政程序法第一百六十五條所明定。
      次查行政指導本為行政機關為補充法律所規定行政手段之不足，且為靈活處理
      行政事務所採之非正式手段，乃任意性之事實行為，而非行政處分或其他公權
      力措施。」及建築法第七十七條第二項規定：「直轄市、縣（市）（局）主管
      建築機關對於建築物得隨時派員檢查其有關公共安全與公共衛生之構造與設備
      。」，茲被告聯合稽查小組九十二年十一月四日檢查發現原告違反建築法規定
      未辦理安全檢查申報而命其限期補辦手續，自非行政指導。且建築物公共安檢
      查簽證及申報依建築法第七十七條及建築物公共安全檢查簽證及申報辦法業已
      明文規定，故被告是日檢查並非行政機關為補充法律所規定行政手段之不足。
    8.綜上，原告仍執陳詞提起本訴，難謂有理，請准如訴之聲明判決。
　　理  由
一、按「供公眾使用之建築物，應由建築物所有權人、使用人定期委託中央主管建築
    機關認可之專業機構或人員檢查簽證，其檢查簽證結果應向當地主管建築機關申
    報。．．．第三項之檢查簽證事項、檢查期間、申報方式及施行日期，由內政部
    定之。」「有左列情形之一者，處建築物所有權人、使用人、機械遊樂設施之經
    營者新臺幣六萬元以上三十萬元以下罰鍰，並限期改善或補辦手續，屆期仍未改
    善或補辦手續而繼續使用者，得連續處罰，並限期停止其使用。必要時，並停止
    供水供電、封閉或命其於期限內自行拆除，恢復原狀或強制拆除：．．．四、未
    依第七十七條第三項、第四項規定辦理建築物公共安全檢查簽證或申報者。」分
    別為建築法第七十七條第三項、第五項及第九十一條第一項第四款所明定。又建
    築物公共安全檢查簽證及申報辦法第二條第一項規定：「本辦法所稱建築物公共
    安全檢查申報人，為建築物所有權人、使用人。」同辨法第四條規定：「建築物
    公共安全檢查申報期間及施行日期，如附表二。」附表二建築物公共安全檢查申
    報期間及施行日期規定：「Ｄ類休閒、文教類：供運動、休閒、參觀、閱覽、教
    學之場所。５組：供短期職業訓練、各類補習教育及課業補導之教學場所。檢查
    申報期間頻率：每一年一次。期限：七月一日起至十二月三十一日止。施行日期
    ：八十六年七月一日起。」另依內政部訂頒之加強建築物公共安全檢查及取締執
    行要點第四點規定：「直轄市、縣（市）主管建築機關接獲違法（規）營業場所
    通報後，應立即通知建築物所有權人、使用人限期辨理建築物公共安全檢查簽證
    及申報，逾期未申報或檢查申報不合格者，依建築法第九十一條規定處理。」
二、本件原告使用坐落台中縣潭子鄉○○街二十六號建築物開設「新校文理補習班」
    ，經被告機關聯合稽查小組於九十二年十一月四日前往系爭建築物稽查，發現新
    校文理補習班為未立案之補習班，且未經先向主管建築機關申報建築物公共安全
    檢查簽證申報作業，乃當場開立台中縣政府建築物公共安全聯合檢查紀錄表，請
    原告於九十二年十二月四日前完成建築物公共安全檢查簽證及申報，惟原告逾期
    未辦理，違反建築法第七十七條第三項之規定，被告機關乃依第九十一條第一項
    第四款規定，以九十二年十二月十九日府工使用第0000000000號處分
    書處原告六萬元罰鍰，並限於九十三年一月二十五日前申報備查完成。原告不服
    ，循序提起本件行政訴訟，主張被告機關於九十二年十一月四日建築物公共安全
    聯合檢查紀綠表並未詳細將建築物公共安全檢查相關建築法規記載在內，且建築
    法屬專業性法規，非常人所能明瞭，檢查人員又不告知，原告即於九十二年十二
    月四日前完成消防安全檢查，顯見原告具有誠意辦理，非故意拖延不辦。原告又
    數次前往台中縣政府縣政服務中心洽詢服務人員，該服務人員不熟悉建築法規未
    予明確答覆，原告再四處請教熟悉建築法規人士後即著手申辦公安檢查手續，並
    在被告九十二年十二月十九日函送行政處分書前原告已將公安檢查申報書送請被
    告核辦，絕無故意不申辦之意云云。
三、經查，原告未經核准於上址設立新校文理補習班，且未向主管建築機關申報建築
    物公共安全檢查簽證申報作業，經被告機關聯合稽查小組於九十二年十一月四日
    前往系爭建築物稽查時查獲，乃限原告於九十二年十二月四日前完成建物公共安
    全檢查簽證及申報作業，而於檢查紀錄表上載明「請於九十二年十二月四日前完
    成建物公共安全檢查簽證申報」及「現場二到四樓應依規定設置消防安全設備」
    經原告簽名在案並將該檢查紀錄表第三聯交原告收受之事實，為原告所不爭，並
    有台中縣政府建築物公共安全聯合檢查紀錄表影本附卷可稽，自堪信為真實。次
    查，原告既從事補習班之經營，即應瞭解相關法令之規定尋求合法設立，原告未
    經核准設立，即經營補習班，且經告知應於九十二年十二月四日前完成建物公共
    安全檢查簽證申報，自不得以不知法令規定或事後已補辦完畢，而解免其行政處
    罰之責任。又被告被告機關聯合稽查小組於九十二年十一月四日至系爭建築物稽
    查，其所製作之檢查紀錄表，僅是將稽查之結果記載於檢查紀錄表上，並非行政
    處分，自無依行政程序法第九十六條第一項第二款規定記載之必要。而被告聯合
    稽查小組九十二年十一月四日檢查發現原告違反建築法規定未辦理安全檢查申報
    而命其限期補辦手續，亦非行政程序法所稱之行政指導。原告指稱被告機關違反
    行政程序法第九十二條、第九十六條、第一百六十六條及第一百六十七條之規定
    ，尚有誤解。從而，原告逾期未辦理建築物公共安全檢查簽證及申報，被告依首
    揭法條規定，裁處原告最低度之六萬元罰鍰，並限期於九十三年一月二十五日前
    申報備查完成，核無違誤，訴願決定遞予維持，亦無不合。原告仍執前詞訴請撤
    銷，為無理由，應予駁回。
四、據上論結，本件原告之訴為無理由，依行政訴訟法第一百九十五條第一項後段、
    第九十八條第三項前段，判決如主文。
中　　　華　　　民　　　國　　九十三　　年　　 十一 　　月　　 十七 　　日
                 臺 中 高 等 行 政 法 院   第 二 庭
                                審 判 長 法  官　胡　國　棟
                                         法  官　王　德　麟
                                         法  官　林　秋　華
右正本證明與原本無異。
如不服本判決，應於判決送達後二十日內向本院提出上訴書狀，其未表明上訴理由者
，應於提起上訴後二十日內向本院提出上訴理由書（須依對造人數附具繕本）；如於
本判決宣示或公告後送達前提起上訴者，應於判決送達後二十日內補提上訴理由書（
須附繕本）。未表明上訴理由者，逕以裁定駁回。
提起上訴應預繳送達用雙掛號郵票三九○元（三十四元及五元郵票各十份)。
中　　　華　　　民　　　國　　九十三　　年　　 十一 　　月　　 十七 　　日
                                               法院書記官　王　百　全
